【裁判字號】    91,易,165
【裁判日期】    920526
【裁判案由】    偽造文書
【裁判全文】
臺灣臺東地方法院刑事判決                          九十一年度易字第一六五號
    公  訴  人  臺灣臺東地方法院檢察署檢察官
    被      告  戊○○
右列被告因偽造文書案件，經檢察官提起公訴（九十一年度偵字第一二九八號），本
院判決如左：
    主  文
戊○○明知為不實之事項，而使公務員登載於職務上所掌之公文書，足以生損害於公
眾，處拘役伍拾日，如易科罰金，以佰元折算壹日。
    事  實
一、戊○○與庚○○、己○○、丁○○及潘憶湘（原名潘清香）等人係兄弟姊妹關係
    ，於民國七十六年一月間，渠等之母親潘黎金蔥以電話通知渠等兄弟姊妹將國民
    身分證、戶籍謄本及印鑑證明等證件寄返家中，並自行委託代書乙○○，將原為
    戊○○、庚○○、己○○及丁○○等四人所公同共有而坐落在臺東縣池上鄉○○○段第一二○之二、一二○之十三、一二○之十四號等三筆土地，辦理土地所有
    權移轉登記至戊○○一人之名下，並於七十六年五月十三日登記完畢，上開土地
    所有權狀則均由潘黎金蔥負責保管。嗣於八十九年初，潘黎金蔥過世，庚○○等
    兄弟姊妹返回臺東縣池上鄉慶豐五十八號老家辦理喪事，惟丁○○在整理母親遺
    物時，驟然發現臺東縣池上鄉○○○段一二○之二、一二○之十四地號二筆土地
    且登記所有權人為戊○○之所有權狀正本共計二張，因認與當初辦理土地所有權
    移轉登記事宜有關，乃在客廳交給潘憶湘查看之後，當場決定先交由庚○○負責
    保管，詎戊○○明知上開二筆土地之所有權狀正本均係在庚○○處由其保管中，
    並未遺失，竟於八十九年三月二十一日，向臺東縣關山地政事務所謊報上開二筆
    土地之所有權狀遺失，並申請補發，致臺東縣關山地政事務所之承辦人員陷於錯
    誤，而將上開二筆土地所有權狀遺失及異動之情形登載於其職務上所掌之異動清
    冊及公告等公文書上，而公告滅失作廢，足生損害於地政機關對於地籍管理登記
    及土地所有權狀核發之正確性。
二、案經庚○○訴請臺灣臺北地方法院檢察署呈請臺灣高等法院檢察署檢察長令轉臺
    灣臺東地方法院檢察署檢察官偵查起訴。
    理  由
一、訊據被告戊○○對於在右揭時、地，前往臺東縣關山地政事務所，以上開土地所
    有權狀遺失為由，辦理聲請補發臺東縣池上鄉○○○段第一二○之二、一二○之
    十四地號等三筆土地所有權狀乙情固均供認不諱，惟矢口否認有何使公務員登載
    不實之犯行，辯稱：伊並不知悉上揭土地之所有權狀在何處，伊母親過世時，伊
    回老家遍尋不著，嗣因加入農會成為會員，需要提出土地所有權狀，始向地政事
    務所辦理聲請補發，伊確實不知其中一二○之二及一二○之十四地號土地所有權
    狀係在庚○○處云云。經查：
（一）右揭犯罪事實，業據告訴人庚○○於偵查及本院調查時指訴甚詳，本院並當庭
      核閱其所提出之臺東縣池上鄉○○○段第一二○之二、一二○之十四地號土地
      所有權狀原本二張無訛，此有本院九十一年九月十一日訊問筆錄在卷可稽；又
      被告確於右揭時、地至臺東縣關山地政事務所以上開土地所有權狀遺失為由，
      辦理申請補發權狀，該所即將被告申請補發權狀乙情，登記於承辦公務員職務
      上所掌之土地異動清冊並予以公告之事實，亦有該所九十年十二月二十七日函
      附土地登記簿謄本及八十九年一一四六○號書狀補給登記案件影本、九十二年
      四月二十二日函附土地異動清冊各一份附卷足憑。
（二）依證人丁○○於偵查中證稱：「權狀當初放在舊房子，找出來以後戊○○的老
      婆說權狀是戊○○的名字，並叫『忠』去拿，但『忠』不去拿，所以我就說放
      在哥哥那裡。」、「我曾跟戊○○說權狀先放在哥那裡，他也沒表示意見。」
      等語，其於本院調查時亦證稱：「（你是如何找到台東縣池上鄉○○○段的土
      地所有權狀？）當時我母親過世之後，我人在老家，大家當時都在找權狀，後
      來權狀是在我母親房間找到的，我是在一個盒子中找到的，大家都有看到。」
      、「因為兄弟姊妹之間有事情要商量，交給大哥保管比較方便。」、「（當時
      在場之人如何？）戊○○及他太太、己○○、庚○○、潘憶湘，他們都有看到
      。」、「（你發現權狀時是如何跟大家說的？大家反應如何？）我說這是戊○○的名字，他太太也說是他先生的名字，要他先生過來拿，但是他沒有過來拿
      。」等語；證人己○○於偵查中證稱：「當初有說權狀要放在庚○○那裡保管
      ，戊○○也知情」等語，其於本院調查時亦證稱：「（權狀是如何找到的？）
      當時我們是在找母親的遺物，卻被丁○○找到權狀，我當時人在場，我其他的
      兄弟姊妹都在場，後來把權狀交給我大哥，我大哥有對我們說，如果有需要的
      話，可以來找他，權狀先放大哥這邊。」等語；證人潘憶湘於偵查中證稱：「
      是丁○○找出來的，‧‧而且也說要放在哥那裡保管，是回來臺東那次找的，
      戊○○也知道這件事，他就站在後面。」等語；證人甲○○於本院調查時亦證
      稱：「（丁○○找到權狀時如何處理？）在家中辦完喪事時，家族成員都在場
      ，要發手尾錢時，她就把權狀拿出來給大家看，還有給大姊過目，然後拿給我
      先生庚○○保管，我先生有跟戊○○說權狀放在我這裡，如果有需要來找我，
      戊○○的太太跟戊○○說，那是你的名字，要他去拿，但是戊○○當時沒有表
      示意見。」等語，互核上開證人所證述之情節均相一致，參以證人與告訴人及
      被告間均屬兄弟姊妹關係，且證人潘憶湘並非前開土地共有人，亦非參與分配
      者，而證人丁○○更係本件土地所有權狀尋獲之人，其二人與被告兄弟間，並
      無利益糾紛，自應無偏頗任何一方之理，是以，渠等所為之證詞，應屬可採，
      顯見被告確係明知本件系爭土地所有權狀原本二張於渠等母親過世後，因證人
      丁○○重新尋獲，而交由告訴人保管，並非遺失，應無疑義。
（三）再質以證人丁○○亦證稱：「我在出嫁時，有同意如果我有權利分的時候，我
      要把我的土地贈與給戊○○、庚○○、己○○他們兄弟。」（見偵查卷第三十
      頁背面）、「我七十六年結婚時，我母親要求我要把土地讓給其他兄弟，這些
      事情都是我母親在處理。」等語，證人己○○亦證稱：「我媽媽有跟我說過，
      丁○○那一份土地要給我兄弟平分。」等語（以上見本院九十一年九月二十五
      日訊問筆錄），復依證人即代書乙○○證稱：當時係由潘黎金蔥提出被告兄弟
      姊妹間之證件資料，委託其辦理土地所有權移轉登記，其當時並未見到被告及
      其兄弟姊妹等語（見偵查卷第二十八頁背面、本院九十二年一月七日訊問筆錄
      ），參以前開土地原係渠等父親過世時由渠等四人共同繼承取得，至證人潘憶
      湘則因係出嫁之女兒而依家族習慣放棄繼承權利未參與共同繼承等情，為被告
      所不否認，是知本件亦係證人丁○○結婚，被告與告訴人之母親潘黎金蔥始依
      慣例將證人丁○○所共有之部分，自行委託代書辦理土地所有權移轉登記；惟
      觀諸卷附之土地登記簿謄本，關於系爭土地原係被告、告訴人、證人己○○及
      丁○○等兄弟姊妹四人因繼承而公同共有，本件既係因渠等之妹即證人丁○○
      結婚而欲讓出其共有之部分，衡諸常情，理應由其餘兄弟共同均分，竟全部移
      轉由被告一人所有，本件又無其他特殊事由，此情實令人懷疑；況被告自承當
      初為辦理土地所有權移轉登記事宜，曾主動將戶籍遷移回臺東老家，事後權狀
      均由母親保管等語，足認被告在本件系爭土地辦理所有權移轉登記之初，即已
      知悉上情，則被告既已成年，然登記為其名義之所有權狀竟係交由其母親保管
      ，而並非在其個人掌管之下，顯見被告若需使用上開土地所有權狀，猶需經由
      母親潘黎金蔥同意，則被告是否僅為形式上登記名義之所有權人，不無可議，
      是告訴人兄弟姊妹於母親潘黎金蔥過世後，突然發現上開土地之所有權狀，全
      數交由告訴人統一保管，此與常情並不相違背，是告訴人所為之指訴，應屬可
      以採信。
（四）至證人丙○○○於偵查中固證稱：其並不知悉找到權狀一事，當時只有找到被
      告之兵役資料及結婚證書，其沒有叫被告去拿權狀云云，然證人丙○○○與被
      告係屬夫妻關係，有戶籍謄本一份在卷可考，基於渠二人間之夫妻情誼，自無
      陷被告於不利之理，況證人丙○○○雖未拒絕證言惟依法亦不得令其具結，則
    其亦無負擔偽證罪之危險，是其所為之證詞，尚難採為有利於被告之認定。
（五）綜上，被告所辯，顯係卸責之詞，不足採信，本件事證明確，被告之犯行堪予
      認定。
二、被告明知上開二筆土地所有權狀確係由告訴人收執保管並未遺失，竟仍向臺東縣
    關山地政事務所申請遺失補發，使該地政事務所將土地所有權狀滅失之不實事項
    登載於職務上所掌之異動清冊及公告內，顯足生損害於上開地政事務所對於地籍
    管理登記及土地所有權狀核發之正確性，核其所為，係犯刑法第二百十四條之使
    公務員登載不實事項於公文書罪。爰審酌被告之智識程度、生活狀況、犯罪之動
    機、目的、手段、竟因祖產繼承問題，致兄弟間心生怨隙，而未能和睦商談，反
    逕自申請補發權狀，造成地政事務所人員陷於錯誤，所生損害及犯後猶仍否認犯
    行等一切情狀，量處如主文所示之刑，並諭知易科罰金之折算標準。
據上論斷，應依刑事訴訟法第二百九十九條第一項前段，刑法第二百十四條、第四十
一條第一項前段，罰金罰鍰提高標準條例第一條前段、第二條，判決如主文。
本案經檢察官王光傑到庭執行職務
中      華      民      國    九十二    年      五      月    二十六    日
                        臺灣臺東地方法院刑事庭
                                       審判長法  官  楊力進
                                             法  官  柯姿佐
                                             法  官  林卉聆
右正本證明與原本無異。
如不服本判決，應於判決送達後十日內向本院提出上訴狀。（須附繕本）
「切勿逕送上級法院」
                                             書記官  蘇  豫
中      華      民      國    九十二    年      五      月    二十六    日
本案論罪科刑法條：
中華民國刑法第二百一十四條
明知為不實之事項，而使公務員登載於職務上所掌之公文書，足以生損害
於公眾或他人者，處三年以下有期徒刑、拘役或五百元以下罰金。


司法院資訊處製作；財團法人民間司法改革基金會備份。
